【裁判字號】    95,上訴,2517
【裁判日期】    951221
【裁判案由】    強盜
【裁判全文】
臺灣高等法院臺中分院刑事判決        95年度上訴字第2517號
上  訴  人
即  被  告  乙○○
選任辯護人  陳銘釗  律師
上列上訴人因強盜案件，不服臺灣臺中地方法院95年度訴字第18
04號中華民國95年9月29日第一審判決 （起訴案號：臺灣臺中地
方法院檢察署95年度偵字第12233號） ，提起上訴，本院判決如
下：
    主    文
原判決撤銷。
乙○○成年人故意對少年犯恐嚇取財未遂罪，累犯，處有期徒刑
陸月，如易科罰金，以銀元參佰元即新臺幣玖佰元折算壹日；扣
案螺絲起子壹支，沒收。
    犯罪事實
一、乙○○為成年人，於民國93年10月11日，曾因竊盜案件，經
    臺灣臺中地方法院判處有期徒刑4月，於 93年11月19日易科
    罰金執行完畢。詎其仍不知悔改，又基於意圖為自己不法之
    所有之犯意，於95年6月2日凌晨4時5分許，騎乘車號00000
    00號重型機車，前往由丙○○所經營址設臺中縣豐原市○○
    路○段396號之７─便利商店，手持客觀上足對人之生命、
    身體、安全構成威脅，具有危險性之兇器螺絲起子 1支，於
    進入店內後，見該店員工即少年林○○ （民國78年8月生，
    年籍詳卷）即右手持螺絲起子，強押少年林○○走入櫃檯內
    ，並稱：「遇到我算你倒楣」，喝令少年林○○打開保險櫃
    ，少年林○○告以不知密碼，無法打開，乙○○即多次舉起
    螺絲起子，作勢要捅少年林○○，且脅迫稱：「若不打開保
    險櫃，就要捅你」，少年林○○告以：伊真的不知道密碼，
    你不要這樣等語，乙○○即持螺絲起子刺向店內櫃檯玻璃，
    而將玻璃擊碎，以此強暴方式恫嚇少年林○○，少年林○○
    因知店長丙○○在倉庫內，意欲拖延時間，讓丙○○有足夠
    之時間報警，即告以：「我沒有辦法打開保險櫃，如果你真
    的要拿螺絲起子捅我的話，你就捅，捅我，我也沒辦法打開
    保險櫃」，詎乙○○竟持螺絲起子刺向少年林○○之腹部，
    少年林○○見狀趕緊閃避，而未被刺中，乙○○即以此強暴
    、脅迫方式，恐嚇少年林○○交付財物。嗣因在倉庫內整理
    物品之丙○○，自監視器中發覺乙○○之上開行為，遂暗中
    報警，於同日凌晨4時7分許，經警當場查獲乙○○，並扣得
    其所有供犯上開犯罪所用之螺絲起子 1支，乙○○因而未取
    得財物。
二、案經臺中縣警察局豐原分局報請臺灣臺中地方法院檢察署檢
    察官偵查起訴。
    理    由
一、訊據被告乙○○固坦承曾於上開時、地，手持螺絲起子強押
    少年林○○進入該店櫃檯處，並作勢欲以該螺絲起子刺向少
    年林○○，且要求少年林○○打開保險櫃，嗣並以該螺絲起
    子擊碎櫃檯玻璃及刺向少年林○○之腹部等事實不諱，惟矢
    口否認有何犯行，辯稱：伊有家庭、小孩及正當工作，且沒
    有負債，實無犯案之動機，當天伊跟太太吵架，又喝醉酒，
    心情不好，想找個人或地方發洩，案發時伊不知道自己在做
    什麼，也不知道該店員尚未滿18歲云云。惟查：
  (一)上開犯罪事實業據證人丙○○、少年林○○分別於警詢、偵
    訊及原審證述明確，且互核相符 （見警卷第7至10頁，偵查
    卷第17、18頁，原審卷第63至65、68頁）。
  (二)而案發現場之７─便利商店在櫃檯處設有監視錄影設備，
    經原審勘驗案發之經過，其畫面內容如下：「
    1.依畫面時間所示，4時5分13秒時，被告右手持螺絲起子將
      少年林○○押入櫃檯後方（即店員站立位置）。
    2.期間被告在與少年林○○交談時，先後 6次以右手將所持
      之起子舉高至頸部附近。其中第 4次舉高後，並刺向櫃檯
      桌面玻璃，玻璃因此破掉。
    3.被告第 6次將螺絲起子舉高作勢要刺少年林○○後放下，
      接著在4時7分09秒時，則以螺絲起子刺向少年林○○之腹
      部。
    4.被告於4時7分20秒時離開櫃檯往外走。」
    此有原審之勘驗筆錄在卷可稽（見原審卷第62頁）。
  (三)被告雖以前詞置辯。然查，被告所持以犯案之螺絲起子，為
    金屬材質，一端尖銳，此有該螺絲起子之照片在卷可按（見
    警卷第19頁），如持以傷人，亦足以造成人員之傷害，可生
    脅迫、威嚇之作用。而被告強押少年林○○進入櫃檯後，即
    屢次喝令少年林○○打開保險櫃等情，業據少年林○○於警
    詢及偵查時證述屬實，足徵被告主觀上顯有不法取得財物之
    意圖甚明，至於被告是否有家庭、子女及正當工作，則與被
    告是否會犯案並無關聯。至被告雖辯稱其當時已經喝醉酒，
    不知道在做什麼云云，且少年林○○於偵查及原審亦證述：
    案發當時被告身上確有很重的酒味等情（見偵查卷第17頁、
    原審卷第64頁），固可認被告於行為前確有飲酒之事實，惟
    被告是否可能因飲用酒類之結果，致降低其對於外界事務之
    判斷能力，仍應依客觀情狀認定。查被告當時雖有很重之酒
    味，但走路不會搖擺，亦能與少年林○○及員警正常對話等
    情，亦據證人即少年林○○及當時執行職務之警員丁○○於
    偵查中證述在卷（見偵查卷第17、18頁），足見被告於本件
    行為時對外界事務之知覺判斷能力，並未因其有飲酒而受有
    影響。又目前青少年打工盛行，尤以便利商店、速食店居多
    ，被告雖不知少年林○○之真正年齡，但案發時、地，係凌
    晨4時5分許之便利商店，又由年輕之店員看守，顯見被告主
    觀上應可預見該店員係未滿18歲之少年無疑。
  (四)此外，並有被告所有之螺絲起子 1支扣案可佐，本案事證已
    臻明確，被告上開所辯要屬事後卸責之詞，不足採信，其犯
    行應堪認定。
  (五)按被告以外之人於偵查中向檢察官所為之陳述，除顯有不可
    信之情況者外，得為證據。是否「顯有不可信之情況」，係
    由法院依該偵查中陳述之外部情況以為判斷。查證人丙○○
    、少年林○○及丁○○上開偵訊筆錄，經檢察官諭知證人具
    結之義務及偽證之處罰並命朗讀結文具結後，以證人之身分
    完整、連續陳述遭恐嚇取財及逮捕被告之經過，檢察官就上
    開偵查訊問之實施，並無任何違反相關規定之瑕疵，並無「
    顯有不可信之情況」，應認具證據能力。另證人丙○○、
    少年林○○之警詢筆錄，被告及其選任辯護人於本案辯論終
    結前均未爭執無證據能力，且渠等之警詢筆錄又查無不法取
    供之情形，更與渠等於偵訊及原審證述之情節相符，依刑事
    訴訟法第 159條之5第2項之規定，亦有證據能力，併此敘明
    。
二、按強盜罪之構成，以其所實施之強暴、脅迫，已達於使人不
    能抗拒之程度為必要，倘其取物手段雖屬不法，而尚未使人
    至於不能抗拒者，縱觸犯他種罪名，尚難以強盜論擬（參最
    高法院29年上字第3006號判例要旨）；又所謂不能抗拒，祇
    須行為人所施之暴力已足使被害人本人主觀上受到壓制無法
    抗拒已足，至客觀上是否已達一般人皆不能抗拒之程度，則
    非所問（參最高法院72年台上字第5029號判決要旨）；而是
    否係以不正方法至使不能抗拒之結果，認定之標準，重在其
    是否已抑制被害人，使其喪失自由意志而不得不任由行為人
    取去財物或為交付(參最高法院74年台上字第686號判決要旨
    ）；次按刑法第346條第1項恐嚇取財罪之恐嚇行為，係指以
    將來惡害之通知恫嚇他人，或以強暴脅迫為手段，而被害人
    未達於不能抗拒程度者而言，要之受恐嚇人尚有自由意志，
    不過因此而懷有恐懼之心，故與強盜罪以目前之危害脅迫他
    人，致喪失自由意志，在客觀上不能抗拒者不同（參最高法
    院83年台上字第5098號判決要旨）。查，被告雖持尖銳之螺
    絲起子作勢欲刺向少年林○○，其後並以之擊破店內櫃檯玻
    璃，且復持以刺向少年林○○，然依少年林○○於偵訊時證
    稱：「．．．被告離我約有 1公之距離，我想說有無機會可
    以制伏被告，．．我知道店長丙○○在店裡面，就跟被告拖
    時間」、「（問：被告拿起子作勢要捅你，並把櫃檯玻璃弄
    破，你會不會怕？）會怕，但我當時可以反抗，而且店長也
    在店裡，我要用拖時間的方式等店長報警」（見偵查卷第17
    頁）；於原審證稱「（問：如果被告有進一步的動作，你有
    無打算跟被告打鬥？）有」（見原審卷第65頁），足徵少年
    林○○當時雖心懷恐懼，但因知道店長仍在店內，且距離被
    告約 1公尺，依當時之情狀，少年林○○主觀上應仍可反抗
    ，參以少年林○○猶敢向被告稱：伊不知道保險庫之密碼，
    沒有錢，要捅就給你捅等語（見警卷第10頁、偵查卷第17頁
    ），益徵少年林○○主觀上尚未喪失抗拒之自由意志。雖少
    年林○○於原審曾證稱：「（審判長問：當時被告跟你的距
    離，被告手持起子，喝令你交出錢，這種情況下，你是否喪
    失自由意思而不得不將錢交給被告？）是」，然何謂「喪失
    自由意思」，此種法律用語，實難認少年林○○確實知悉其
    意義，自應以少年林○○上開於偵訊、原審就事實經過之描
    述，據以斷其是否已因被告之上開行為而達於不能抗拒程度
    。是本案少年林○○雖因被告之行為，而懷有恐懼之心，但
    尚未達於不能抗拒程度者，揆諸上開說明，被告之行為應構
    成恐嚇取財未遂。
三、查：
  (一)刑法第41條第1項前段，於 95年7月1日刑法修正公布實行前
    ，原規定「犯最重本刑為 5年以下有期徒刑以下之刑之罪，
    而受 6個月以下有期徒刑或拘役之宣告，因身體、教育、職
    業、家庭之關係或其他正當事由，執行顯有困難者，得以銀
    元300元 （即新台幣900元）折算1日，易科罰金」，而修正
    公布施行之刑法第41條第1項前段則規定：「犯最重本刑為5
    年以下有期徒刑以下之刑之罪，而受 6個月以下有期徒刑或
    拘役之宣告，得以新台幣 1000元、2000元、3000元折算1日
    ，易科罰金」，比較新舊法規定，以修正公布施行前之易科
    罰金折算標準較有利於行為人。
  (二)刑法第33條第5款關於罰金刑之規定，由「罰金：銀元1元以
    上」，修正為「罰金：新臺幣1000元以上，以百元計算之」
    ，本案刑法第346 條關於罰金刑部分，經比較新、舊法結果
    ，應適用被告修正前刑法第346條之規定較有利於行為人 （
    因修正前罰金之最低刑為新台幣3元，修正後為1000元）。
  (三)刑法第47條關於累犯之規定，由「受有期徒刑之執行完畢，
    或受無期徒刑或有期徒刑一部之執行而赦免後， 5年以內再
    犯有期徒刑以上之罪者，為累犯，加重本刑至2分之1」，修
    正為「受徒刑之執行完畢，或一部之執行而赦免後， 5年以
    內故意再犯有期徒刑以上之罪者，為累犯，加重本刑至 2分
    之 1」，查依被告戊○○之前科紀錄，無論依修正前後刑法
    第47條之規定均構成累犯，修正後之法律，並未較有利於行
    為人，此部分亦應適用修正前之規定。
  (四)刑法修正前有關未遂犯之減輕其刑之規定，原規定於刑法第
    26條前段，修正後改列為刑法第 25條第2項，僅條次更改，
    不生比較之問題，應直接適用修正後之規定，合先敘明。
四、核被告所為，係犯修正前刑法第 346條第3項、第1項之恐嚇
    取財未遂罪，公訴人認被告所為，應係犯刑法第330條第2項
    、第 1項之加重強盜未遂罪，起訴法條雖有未洽，然基本事
    實相同，本院自得變更為恐嚇取財未遂罪論處。被告為成年
    人，被害人即少年林○○則為未滿18歲之少年，有其等年籍
    資料在卷可憑，被告對未滿18歲之少年林○○為上開犯行，
    應依兒童及少年福利法第 70條第1項前段之規定，加重其刑
    。又被告於93年10月11日，曾因竊盜案件，經臺灣臺中地方
    法院判處有期徒刑4月，於 93年11月19日易科罰金執行完畢
    ，有臺灣高等法院被告前案紀錄表附卷可參，其於受有期徒
    刑之執行完畢後， 5年內再犯本件有期徒刑以上之罪，為累
    犯，應依修正前刑法第47條規定遞加重其刑。被告已著手於
    犯罪行為之實行而不遂，為未遂犯，應依刑法第 25條第2項
    之規定減輕其刑，並先加重其刑再減輕之。原審以被告罪證
    明確，予以論罪科刑，固非無見，惟原審誤認被告所為應係
    觸犯刑法第 330條第2項、第1項之加重強盜未遂罪，即有未
    洽。被告上訴意旨猶執前詞否認犯罪，指摘原判決不當，雖
    無理由，但原判決既有上述可議之處，自應由本院將原判決
    撤銷改判。爰審酌被告於深夜前往公眾生活中進出頻繁之便
    利商店，以強暴、脅迫方式恐嚇少年林○○交付財物，其犯
    罪對社會治安之戕害甚鉅，惟考及被告並未因此而實際取得
    財物，且被告為空軍機械學校畢業，現職為機械操作技術員
    ，月薪約新台幣3萬餘元，尚有正當工作，已婚、育有1女，
    及犯罪後已由其妻與丙○○達成和解等一切情狀，量處如主
    文所示之刑，並依修正前刑法第 41條第1項之規定，諭知易
    科罰金之折算標準。扣案螺絲起 1支，係被告所有供犯本案
    所用之物，業據被告供述明確，應依刑法第38條第1項第2款
    規定諭知沒收。
據上論結，應依刑事訴訟法第369條第1項前段、第364條、第300
條、第299條第1項前段，刑法第2條第1項前段、第 25條第2項、
第38條第1項第2款，修正前刑法第346條第3項、第1項、第 47條
、第41條第1項前段，修正前罰金罰鍰提高標準條例第1條前段、
第2條，判決如主文。
本案經檢察官甲○○到庭執行職務。
中    華    民    國    95    年    12    月    21    日
              刑事第十庭  審判長法  官  林  照  明
                                法  官  李  平  勳
                                法  官  蔡  名  曜
上列正本證明與原本無異。
檢察官得上訴，被告不得上訴。
如不服本判決應於收受送達後十日內向本院提出上訴書狀，其未
敘述上訴之理由者並得於提起上訴後十日內向本院補提理由書（
均須按他造當事人之人數附繕本）。
                                書記官  劉  恒  宏
中    華    民    國    95    年    12    月    27    日
論罪科刑之法條：
中華民國刑法第346條（單純恐嚇罪）：
意圖為自己或第三人不法之所有，以恐嚇使人將本人或第三人之
物交付者，處6月以上5年以下有期徒刑，得併科1千元以下罰金
。
以前項方法得財產上不法之利益，或使第三人得之者，亦同。
前二項之未遂犯罰之。
                                                      Ｒ


司法院資訊處製作；財團法人民間司法改革基金會備份。
